【裁判字號】    97,簡上,995
【裁判日期】    971029
【裁判案由】    恐嚇取財
【裁判全文】
臺灣板橋地方法院刑事判決             97年度簡上字第995號
上  訴  人
即  被  告  甲○○
上列上訴人即被告因恐嚇案件，不服本院96年度簡字第5622號中
華民國97年6 月30日第一審判決（聲請簡易判決處刑案號：96年
度偵緝字第1834號），提起上訴，本院管轄之第二審合議庭判決
如下：
    主  文
原判決撤銷。
甲○○幫助連續意圖為自己不法之所有，以恐嚇使人將本人之物
交付未遂，累犯，處有期徒刑肆月，如易科罰金，以銀元佰元
折算壹日，減為有期徒刑貳月，如易科罰金，以銀元佰元折算
壹日。
    事  實
一、甲○○前因詐欺案件，經臺灣臺北臺灣高等法院臺中分院以
    八十七年度上訴字第二○七三號刑事判決判處有期徒刑一年
    ，於民國八十七年十一月九日判決確定，嗣於八十八年十一
    月十日縮短刑期假釋出監付保護管束，於八十八年十二月二
    十七日觀護期滿視為執行完畢（致使本件構成累犯）。詎其
    猶不知悔改，對於提供自己金融帳戶予不相識之人使用，可
    能供犯罪集團作為恐嚇他人財物工具之情況有所預見，竟仍
    基於幫助恐嚇取財之不確定故意，於八十九年十二月底某日
    ，在臺北市○○路○段一九二之一號十樓，將其在彰化銀行
    南勢角分行所開設帳號0000000000000000
    號（下稱上開帳號）之存摺、提款卡及密碼交付予段瑞華（
    已歿，並經臺灣臺北地方法院檢察署檢察官以九十二年度偵
    字第一二九一七號為不起訴處分確定），轉供犯罪集團成員
    作為恐嚇取財犯罪使用，嗣該集團成年成員基於恐嚇取財之
    概括犯意，於九十一年七月五日連續以寄發內容略以：收到
    此函立即以金融卡轉帳新臺幣（下同）三萬元至上開帳號，
    否則將在食物及飲用水製造污染物及病菌，並密報衛生單位
    、媒體前往檢驗、採訪等語之恐嚇信件予如附表所示之幼稚
    園（恐嚇時間、金額、地點均詳如附表所示），致各該幼稚
    園之負責人或老師蘇美櫻等人心生畏懼，嗣蘇美櫻等人隨即
    報警處理，均未依該犯罪集團成員之指示匯款而未得逞。
二、案經蘇美櫻訴由臺北市政府警察局刑事警察大隊報請臺灣臺
    北地方法院檢察署檢察官呈請臺灣高等法院檢察署檢察長令
    轉臺灣板橋地方法院檢察署檢察官偵查後聲請簡易判決處刑
    。
    理  由
一、本件認定事實所引用之卷證資料，並無證據證明係公務員違
    背法定程序所取得，且檢察官、被告（及其辯護人）於本院
    準備程序及審判期日時均表示同意作為證據，且迄至言詞辯
    論終結前亦未再聲明異議，依刑事訴訟法第一百五十九條之
    五第一項之規定及第一百五十八條之四反面解釋，本件認定
    事實所引用之證據縱屬傳聞證據，亦均有證據能力。
二、訊據被告甲○○固坦承於前揭時地將上開帳戶存摺、提款卡
    、密碼交付予段瑞華等情不諱，惟矢口否認有何幫助恐嚇取
    財犯行，辯稱：因段瑞華聲稱與銀行關係很好，可以幫伊辦
    貸款三十萬元，故提供帳戶予段瑞華供銀行撥款，並由段瑞
    華自貸得款項中自行扣除手續費五萬元云云。惟查：
（一）某犯罪集團成年成員於前開時間寄發恐嚇信函並要求如附
      表所示之幼稚園負責人、老師匯款至上開帳戶之事實，業
      據告訴人蘇美櫻、被害人白似玫於警詢、偵查，及被害人
      陳婉真之夫劉鑫官、蔣俊華、陳毓莉、羅秀容於警詢時分
      別指述綦詳，並有恐嚇信函影本、被告上開帳戶開戶、存
      摺存款帳戶及交易資料列示表各一件附卷足憑（見九十一
      年度他字第六三一一號偵查卷第十一頁至第二十二頁），
      堪認屬實。
（二）依一般人之日常經驗均可知悉，無論自行或委請他人向金
      融機構申辦貸款須提出申請書，填寫撥款帳戶之帳號並檢
      附在職證明、身分證、財力或所得證明等資料，於金融機
      構徵信審核通過後，再辦理對保等手續，俟上開貸款程序
      完成後再行撥款，貸款人毋庸交付撥款帳戶之存摺、金融
      卡、密碼予貸款之金融機構。被告於歷次偵、審程序中均
      供稱：僅提供上開帳戶之存摺、金融卡、密碼等語在卷，
      而觀諸卷附上開帳戶交易資料列示表所示，其於八十九年
      十二月底交付上開帳戶予段瑞華時，該帳戶內之餘額僅一
      百七十二元，顯不足充為財力證明，復未提出其他財力或
      所得證明，僅以上開帳戶之存摺、金融卡、密碼欲辦理貸
      款，實難遽信。況辦理貸款目的即在於取得款項，豈有將
      領取貸款之重要憑證即存摺、金融卡、密碼等物一併交予
      他人，復無任何保證以防止貸款為他人領取一空之理？被
      告辯稱：將上開帳戶資料交付予與之毫無交情之段瑞華，
      並任由段瑞華自行於上開帳戶內扣款手續費五萬元云云，
      顯與社會常情相悖，純屬臨訟卸責之詞，殊難採憑。
（三）金融存款帳戶事關個人財產權益之保障，其專有性甚高，
      難認有何理由可自由流通使用該帳戶之存摺、提款卡、密
      碼等物，一般人均有妥為保管及防止他人任意使用之認識
      ，被告乃具有相當之智識程度與社會經驗之成年人，對此
      自難諉為不知，惟其竟將金融帳戶存摺、提款卡、密碼交
      由他人使用，迄本件被害人接獲恐嚇信函已逾一年七月，
      ，被告既未獲銀行核貸，亦未將上開帳戶相關物件取回，
      或通知銀行處理。其就上開帳戶交付他人使用，顯有容認
      供他人作為恐嚇取財犯罪使用之不確定故意甚明。綜上，
      本件事證明確，被告幫助恐嚇取財之犯行堪以認定，應依
      法論科。
二、查被告行為後，刑法業於民國九十四年二月二日修正公布，
    九十五年七月一日起施行。按行為後法律有變更者，適用行
    為時之法律，但行為後之法律有利於行為人者，適用最有利
    於行為人之法律，現行刑法第二條第一項訂有明文。本次刑
    法修正之比較新舊法，應就罪刑有關之共犯、未遂犯、想像
    競合犯、牽連犯、連續犯、結合犯，以及累犯加重、自首減
    輕暨其他法定加減原因（如身分加減）與加減例等一切情形
    ，綜其全部罪刑之結果而為比較，且就比較之結果，須為整
    體之適用，不能割裂分別適用各該有利於行為人之法律，此
    即法律變更之比較適用所應遵守之「罪刑綜合比較原則」及
    「擇用整體性原則」（參照最高法院二十四年上字第四六三
    四號判例、同院二十七年上字第二六一五號判例，及最高法
    院九十五年第八次刑事庭會議決議），茲就本件新舊法比較
    結果說明如下：
（一）關於罰金刑，刑法分則編各罪所定罰金刑之貨幣單位原為
      銀元，修正前刑法第三十三條第五款規定：「罰金：一元
      （銀元）以上。」，而依罰金罰鍰提高標準條例規定，就
      七十二年六月二十六日前修正之刑法部分條文罰金數額提
      高二至十倍，其後修正者則不提高倍數，並依現行法規所
      定貨幣單位折算新臺幣條例規定，以銀元一元折算新臺幣
      三元。修正後刑法第三十三條第五款規定：「罰金：新臺
      幣一千元以上，以百元計算之。」，刑法第三十三條第五
      款所定罰金貨幣單位經修正為新臺幣後，刑法分則各罪所
      定罰金刑之貨幣單位亦應配合修正為新臺幣，為使刑法分
      則編各罪所定罰金之最高數額與刑法修正前趨於一致，乃
      增訂刑法施行法第一條之一：「中華民國九十四年一月七
      日刑法修正施行後，刑法分則編所定罰金之貨幣單位為新
      臺幣。九十四年一月七日刑法修正時，刑法分則編未修正
      之條文定有罰金者，自九十四年一月七日刑法修正施行後
      ，就其所定數額提高為三十倍。但七十二年六月二十六日
      至九十四年一月七日新增或修正之條文，就其所定數額提
      高為三倍。」。從而，刑法分則編各罪所定罰金刑之最高
      數額，於上開規定修正後並無不同，惟修正後刑法第三十
      三條第五款所定罰金刑最低數額，較之修正前提高，自以
      修正前刑法第三十三條第五款規定有利於被告。
（二）刑法第五十六條連續犯之規定，新法已修正刪除，是於新
      法修正施行後，被告之數犯罪行為，即須分論併罰。
      此刪除雖非犯罪構成要件之變更，但顯已影響行為人刑罰
      之法律效果，自屬法律有變更，依修正後刑法第二條第一
      項規定，比較新、舊法結果，仍應適用較有利於被告之行
      為時法律即舊法論以連續犯。
（三）經綜合前述各項罪刑法律變更，整體為「從舊從輕」之比
      較結果，應一體適用被告行為時即舊刑法之規定，較有利
      於被告。至刑法四十七條有關累犯之規定，修正前規定「
      受有期徒刑之執行完畢，或受無期徒或有期徒刑一部之執
      行而赦免後，五年以內再犯有期徒刑以上之罪者，為累犯
      ，加重本刑至二分之一。」而修正後則規定「受執刑之執
      行完畢，或一部之執行而赦免後，五年以內故意再犯有期
      徒刑以上之罪者，為累犯，加重本刑至二分之一」，被告
      行為無論依新、舊法均構成累犯，無庸為新舊法之比較，
      但因本案依上開綜合比較而應適用行為時法，故此部分亦
      應整體適用行為時法（參照最高法院九十七年第二次刑事
      庭會議決定）。
三、按刑法上之幫助犯，係對於犯罪與正犯有共同之認識，而以
    幫助之意思，對於正犯資以助力，而未參與實施犯罪之行為
    者而言（最高法院七十五年度台上字第一五○七號、八十八
    年度台上字第一二七○號判決要旨參照）。如未參與實施犯
    罪構成要件之行為，且係出於幫助之意思提供助力，即屬幫
    助犯。又如附表所示被害人均未匯款，此據被害人蘇美櫻等
    人陳明在卷，是該犯罪集團成員雖已著手恐嚇取財行為之實
    行，惟未能得逞尚屬未遂。是核被告所為，應係犯刑法第三
    十條第一項、刑法第三百四十六條第三項、第一項之幫助恐
    嚇取財未遂罪，並依刑法第三十條第二項規定，按正犯之刑
    減輕之；又被告幫助恐嚇取財未遂，併依刑法第二十五條第
    二項規定遞減輕其刑（查被告行為後，刑法第三十條關於幫
    助犯之規定雖經修正，惟該條之修正理由係為釐清幫助犯從
    屬性之疑義，並明示幫助犯之成立，以被幫助者著手犯罪之
    實行，且具備違法性為必要，僅屬法理之明文化，不涉罪刑
    實質內容之變更；又刑法關於未遂犯之規定亦經修正，然僅
    將修正前條文第二十六條前段規定移列至修正後條文第二十
    五條第二項後段，非屬法律之變更，均不生比較適用新舊法
    之問題，應依一般法律適用原則，逕適用裁判時之規定，併
    此敘明）。被告幫助該犯罪集團犯恐嚇取財罪，該犯罪集團
    成員先後六次恐嚇取財之犯行，時間緊接，所犯係構成要件
    相同之罪，顯係基於概括犯意而為之，為連續犯，應依修正
    前刑法第五十六條規定論以一罪。被告僅一次提供上開帳戶
    予他人轉供他人實行本件連續恐嚇取財犯罪，僅成立一幫助
    連續恐嚇取財罪。再被告有如事實欄所載刑事科刑及執行情
    形，有臺灣高等法院被告前案紀錄表一份在卷可稽，其於有
    期徒刑執行完畢後五年內，故意再犯本案有期徒刑以上之罪
    ，為累犯，應依法加重其刑，並先加重後減輕之。本件原審
    以被告犯罪事證明確，予以論罪科刑，固屬卓見，惟中華民
    國九十六年罪犯減刑條例業於九十六年七月十六日施行，被
    告犯罪行為時間在九十六年四月二十四日前，其於九十二年
    九月五日經臺灣板橋地方法院檢察署發布通緝，並於九十六
    年六月二十五日為警緝獲到案等情，有上開檢察署通緝書、
    臺北市政府警察局北投分局通緝案件移送書、解送人犯報告
    書及被告此次為警緝獲後之警詢筆錄各一份在卷可按，是被
    告係於前開減刑條例公布施行前通緝並緝獲，核與該條例第
    五條所規定要件不符，自無該條之適用，被告前揭犯行仍得
    適用該條例予以減刑，原審誤以被告上開通緝與緝獲情形，
    與同條例第五條規定相符，未予減刑，容有未洽，上訴人以
    此指摘原審判決不當為有理由。另上訴人空言否認犯罪，雖
    無理由，惟原審判決既有上揭可議之處，應由本院撤銷改判
    之。爰審酌被告提供個人金融帳戶予犯罪集團使用，助長他
    人犯罪，危害被害人財產安全及社會治安，惟考量被告並非
    實際遂行恐嚇取財犯行之人及其素行、生活狀況、智識程度
    、犯罪之動機、目的、手段、犯後態度等一切情狀，量處如
    主文所示之刑，並依修正前刑法第四十一條第一項前段之規
    定，諭知易科罰金之折算標準，以資懲儆。又被告上開犯罪
    時間，在九十六年四月二十四日前，合於減刑要件，應依中
    華民國九十六年罪犯減刑條例減其刑為二分之一，並諭知易
    科罰金之折算標準（按修正前刑法第四十一條第一項前段係
    規定：「犯最重本刑為五年以下有期徒刑以下之刑之罪，而
    受六個月以下有期徒刑或拘役之宣告，因身體、教育、職業
    、家庭之關係或其他正當事由，執行顯有困難者，得以一元
    以上三元以下折算一日，易科罰金。」又被告行為時之易科
    罰金折算標準，修正前罰金罰鍰提高標準條例第二條〈現已
    刪除〉係規定就其原定數額提高為一百倍折算一日，則本件
    被告行為時之易科罰金折算標準，應以銀元三百元折算一日
    ，經折算為新臺幣後，應以新臺幣九百元折算為一日；惟修
    正後則規定：「犯最重本刑為五年以下有期徒刑以下之刑之
    罪，而受六個月以下有期徒刑或拘役之宣告者，得以新臺幣
    一千元、二千元或三千元折算一日，易科罰金。」是修正後
    之規定並非有利於被告，依刑法第二條第一項前段，應依被
    告行為時之修正前規定，諭知易科罰金之折算標準）。
據上論斷，應依刑事訴訟法第四百五十五條之一第一項、第三項
、第三百六十九條第一項前段、第三百六十四條、第二百九十九
條第一項前段，刑法第二條第一項前段、第三十條第一項、第二
項、第三百四十六條第三項、第一項、第二十五條第二項、第五
十六條（修正前）、第四十七條第一項（修正前）、第四十一條
第一項前段（修正前），罰金罰鍰提高標準條例第一條前段、修
正前罰金罰鍰提高標準條例第二條，中華民國九十六年罪犯減刑
條例第二條第一項第三款、第七條、第九條，判決如主文。
本案經檢察官乙○○到庭執行職務。
中    華    民    國    97    年    10    月    29    日
              刑事第十二庭    審判長法  官  陳  鴻  清
                                    法  官  朱  嘉  川
                                    法  官  劉  安  榕
上列正本證明與原本無異。
不得上訴。
                                    書記官  陳  盈  真
中    華    民    國    97    年    11    月    3     日
附錄本案論罪科刑法條全文：
中華民國刑法第346條
（單純恐嚇罪）
意圖為自己或第三人不法之所有，以恐嚇使人將本人或第三人之
物交付者，處6 月以上5 年以下有期徒刑，得併科1 千元以下罰
金。
以前項方法得財產上不法之利益，或使第三人得之者，亦同。
前二項之未遂犯罰之。
附表：
┌──┬────┬────┬───┬──────┬───────────┐
│編號│被害人  │恐嚇時間│金額  │地點        │要求匯入帳戶          │
├──┼────┼────┼───┼──────┼───────────┤
│一  │羅秀容  │九十一年│三萬元│臺北市大安區│彰化商業銀行南勢角分行│
│    │        │七月五日│      │復興南路一段│帳號0000000000000000號│
│    │        │十時許  │      │七十九巷五號│戶名甲○○            │
│    │        │        │      │竹師幼稚園  │                      │
├──┼────┼────┼───┼──────┼───────────┤
│二  │陳毓莉  │九十一年│三萬元│ 臺北縣瑞芳 │彰化商業銀行南勢角分行│
│    │        │七月五日│      │ 鎮○○路四 │帳號0000000000000000號│
│    │        │十二時十│      │ 十一之一號 │戶名甲○○            │
│    │        │分許    │      │ 書宜幼稚園 │                      │
├──┼────┼────┼───┼──────┼───────────┤
│三  │白似玫  │九十一年│三萬元│ 臺北市信義 │彰化商業銀行南勢角分行│
│    │        │七月五日│      │ 區○○路六 │帳號0000000000000000號│
│    │        │九時五十│      │ 段七十六巷 │戶名甲○○            │
│    │        │分許    │      │ 二弄四十號 │                      │
│    │        │        │      │ 二樓白鵝媽 │                      │
│    │        │        │      │ 媽幼稚園   │                      │
├──┼────┼────┼───┼──────┼───────────┤
│四  │蘇美櫻  │九十一年│三萬元│臺北市大安區│彰化商業銀行南勢角分行│
│    │        │七月五日│      │光復南路四二│帳號0000000000000000號│
│    │        │十時四十│      │０巷十九號  │戶名甲○○            │
│    │        │分許    │      │愛樂幼稚園  │                      │
├──┼────┼────┼───┼──────┼───────────┤
│五  │陳婉真  │九十一年│三萬元│臺北市大安區│彰化商業銀行南勢角分行│
│    │        │七月五日│      │安和路一段一│帳號0000000000000000號│
│    │        │八時    │      │一二巷二十三│戶名甲○○            │
│    │        │        │      │號信誼幼稚園│                      │
├──┼────┼────┼───┼──────┼───────────┤
│六  │蔣俊華  │九十一年│三萬元│臺北市大安區│彰化商業銀行南勢角分行│
│    │        │七月五日│      │安和路二段二│帳號0000000000000000號│
│    │        │十四時許│      │一七巷二十號│戶名甲○○            │
│    │        │        │      │華菂幼稚園  │                      │
└──┴────┴────┴───┴──────┴───────────┘


司法院資訊處製作；財團法人民間司法改革基金會備份。
